臺灣高雄地方法院民事判決　　　　　　　　　　　　九十一年度訴字第三四九○號
　　原　　　告　　己○○
　　　　　　　　　庚○○
　　訴訟代理人　　周俊源律師
　　被　　　告　　辛○○○
　　訴訟代理人　　戊○○
　　被　　　告　　乙○○
　　兼訴訟代理人　甲○○
　　被　　　告　　丁○○
　　訴訟代理人　　黃榮作律師
　　　　　　　　　盧昱成律師
　　被　　　告　　丙○○
當事人間分割共有物事件，本院民國九十三年九月三日言詞辯論終結，判決如下：
    主    文
兩造共有坐落於高雄縣美濃鎮○○段三八○五號甲種建築用地，面積貳仟柒佰玖拾平
方公尺土地，其分割方法為：如附件一甲方案編號一土地參佰陸拾柒平方公尺、一之
一土地陸拾伍平方公尺，共肆佰參拾貳平方公尺，分歸原告庚○○取得；編號五土地
參佰伍拾玖平方公尺、五之一土地柒拾參平方公尺，共肆佰參拾貳平方公尺，分歸原
告己○○取得；編號二土地壹佰陸拾柒平方公尺，分歸被告辛○○○所有；編號四土
地貳佰陸拾壹平方公尺，分歸被告甲○○取得；編號三土地壹佰陸拾壹平方公尺、三
之一土地肆平方公尺，共壹佰陸拾伍平方公尺，分歸被告乙○○所有；編號六土地壹
佰陸拾玖平方公尺、六之一土地貳佰肆拾玖平方公尺、六之二土地壹拾肆平方公尺，
共肆佰參拾貳平方公尺，分歸被告丙○○所有；編號七土地參佰零柒平方公尺、編號
七之一土地壹佰貳拾伍平方公尺，共肆佰參拾貳平方公尺，分歸被告丁○○所有；編
號Ｓ、Ｍ、Ｔ、Ｉ、Ｑ、Ｖ、Ｗ土地共肆佰陸拾玖平方公尺，由原告庚○○、己○○
、被告丁○○、丙○○各按應有部分七十分之十三，被告乙○○、甲○○各按應有部
分一百四十分之十三，被告辛○○○按應有部分十四分之一比例繼續保持共有。
被告甲○○應給付被告乙○○新台幣壹拾萬玖仟肆佰肆拾元。
訴訟費用由原告庚○○、己○○、被告丁○○、丙○○各負擔七十分之十三，被告乙○○、甲○○各負擔一百四十分之十三，被告辛○○○負擔十四分之一。
    事  實  及  理  由
一、原告起訴主張：坐落高雄縣美濃鎮○○段三八○五號甲種建築用地，面積二千七
    百九十平方公尺，為原告庚○○、己○○及被告辛○○○、乙○○、丁○○、丙○○、甲○○等七人所共有，原告二人、丁○○、丙○○應有部分各為七十分之
    十三，辛○○○應有部分為十四分之一，乙○○、甲○○應有部分各為一四○分
    之十三。兩造間並無不分割之特約，亦無不能分割之原因，原告屢次請求分割，
    均無法達成分割協議，爰依民法第八百二十三條、八百二十四條規定，聲明求為
    按附件一甲方案或附件二乙方案所示分割方法之判決等語。
二、被告辛○○○抗辯：伊同意按甲或乙方案所示分割方法分割等語。
三、被告甲○○、乙○○抗辯：伊等兄弟同意按甲或乙方案所示方法分割，其中乙○○分配不足五十二平方公尺部分，同意除以附件編號三之一土地四平方公尺找補
    外，另因甲○○分割多得四十八平方公尺，同意由伊以公告現值加二成之金錢補
    償乙○○。
四、被告丁○○抗辯：希望以甲方案分割，蓋該方案中之編號七部分，早年乃伊祖父
    母使用，伊希望分得原址。另因鄰地同地段三八○三地號土地上，瀕臨獅山街上
    之地上物亦為被告丙○○所有，如依乙方案分割，則丙○○即盡占地點最優之部
    分，並不公平。
五、被告丙○○抗辯：希望以乙方案分割，蓋分得編號六部分後，方得與伊坐落三八
    ○三號土地上瀕臨獅山街之房屋整體利用。
六、按分割共有物乃為消滅物之共有狀態，以利土地之融通及增進經濟效益，是除非
    因物之使用目的不能分割，或契約訂有不分割之期限，否則各共有人得隨時請求
    分割共有物，此觀諸民法第八百二十三條第一項規定自明。原告主張系爭土地為
    兩造所共有，原告二人及丁○○、丙○○應有部分各為七十分之十三，辛○○○
    應有部分為十四分之一，乙○○、甲○○應有部分各為一四○分之十三，且系爭
    土地並無不為分割之約定，亦無依物之使用目的不能分割之情形，惟無法達成分
    割協議等情，業據其提出土地登記謄本、地籍圖謄本、土地地形測量成果套繪圖
    各乙份為證，且為被告所不爭執，堪信為真實，則原告本於共有人之資格，訴請
    裁判分割，自屬有據。
七、次按定共有物之分割方法，應由法院依民法第八百二十四條規定，以原物分配於
    各共有人，或變賣共有物，以價金分配於各共有人，以原物為分配時，如共有人
    中有不能按其應有部分者，得以金錢補償之；另分割方法，法院除可自由裁量，
    亦應參酌當事人之聲明、共有物之性質、使用現況、價格、經濟效用及全體共有
    人之利益等因素，而為適當之分配，要以維持全體共有人之公平為標準（最高法
    院五十一年台上字第一六五九號判例、七十八年台上字第二一四一號判決意旨參
    照）。經查：
  (一)系爭土地面積共二千七百九十平方公尺，因包圍同地段三八○三號、三八○四號
    、三八○五之一號鄰地，而呈現不規則之ㄈ字形狀。自西而東，如甲方案所示編
    號一、二部分，其上乃有原告庚○○使用之三樓磚造樓房、菸樓、豬舍，及原告
    甲○○豬舍；編號六之一部分其上有乙○○使用之菸樓；編號Ｖ、Ｗ部分係鄰地
    三八○五之一號土地上土地公廟前之八米寬道路；編號三、四、五、七及Ｓ、Ｍ
    、Ｔ、Ｉ、Ｑ土地上，主要有乙○○、甲○○、丙○○等人居住使用，具有文物
    保存價值之百年客家村莊三合院、池塘、後花園，編號六部分與三合院則有小巷
    相隔，其上有訴外人鍾發龍使用之菸樓，土地南方則係一狹長帶狀之空地，其上
    偶為己○○種植農作花草，並蓋有臨時廁所、涼棚，兩造均稱前揭地上物除三合
    院建築應儘予保存外，餘地上物均可拆除等情，均據本院會同兩造、地政機關人
    員履勘現場查明屬實，並有勘驗筆錄、現場照片，及高雄縣美濃地政事務所九十
    二年二月十八日、九十二年十月六日、九十三年八月四日複丈成果圖等件在卷可
    稽。
  (二)另就分割方案之決定，經查：
  １兩造均陳明Ｓ、Ｍ、Ｔ、Ｉ、Ｑ部分為前開三合院建築之共用部分，Ｖ、Ｗ部分
    為兩造祭拜土地公廟必須預留之通行道路，彼等就該部分共四百六十九平方公尺
    之土地，同意依原應有部分比例繼續保持共有等語，經核並未妨害土地之利用，
    亦符當事人之利益，應予准許。
  ２原告庚○○依其應有部分比例七十分之十三，應分得五百十八平方公尺土地，扣
    除前揭維持共有之八十六平方公尺，尚應分得四百五十三平方公尺，而其希望分
    得甲方案編號一所示之土地三百六十七平方公尺，俾利與自用之三樓磚造樓房整
    體利用，且就不足部分，亦同意以編號一之一所示土地六十五平方公尺找補，均
    經其餘共有人所同意。
  ３原告己○○依其應有部分比例七十分之十三，應分得五百十八平方公尺土地，扣
    除前揭維持共有之八十六平方公尺土地，尚應分得四百五十三平方公尺，而其希
    望分得甲方案編號五所示之土地三百五十九平方公尺，俾利與位於三八○三號土
    地之自用住宅（即三合院西廂部分）整體利用，且就不足部分，亦同意以編號五
    之一所示土地七十三平方公尺找補，均經其餘共有人所同意。
  ４被告辛○○○依其應有部分比例十四分之一，應分得二百平方公尺土地，扣除前
    揭維持共有之三十三平方公尺土地，尚應分得一百六十七平方公尺，其希望分得
    甲方案編號二所示土地，俾利建築房屋，及將來與三八○四號鄰地之應有部分整
    體利用，亦經其餘共有人同意。
  ５被告甲○○、乙○○兄弟，依其應有部分比例各為一百四十分之十三，應各分得
    二百五十九平方公尺，扣除前揭維持共有之四十六平方公尺，尚應各分得二百十
    三平方公尺，因甲○○自用住宅現坐落編號四區域，乙○○現住編號三區域，彼
    等同意依使用現況，各分得編號四部分二百六十一平方公尺、編號三部分一百六
    十一平方公尺土地。至於乙○○不足部分約五十二平方公尺，其同意本院以編號
    三之一部分四平方公尺找補外，亦同意甲○○就其多分得四十八平方公尺部分，
    以公告現值加二成之金錢補償之，本院審酌系爭土地之相關位置，及當事人之意
    願，認該補償金額應為適當。而系爭土地九十一年七月間之公告土地現值為每平
    方公尺一千九百元，加計二成後為二千二百八十元，則甲○○即應補償乙○○十
    萬九千四百四十元（計算式：2280*48=109440），該方案亦為其餘共有人同意。
  ６被告丁○○、丙○○依其應有部分比例各為七十分之十三，應各分得五百十八平
    方公尺，扣除前揭維持共有之八十六平方公尺，尚應各分得四百三十二平方公尺
    。丁○○希望依甲方案，分得編號七、七之一土地，丙○○希望依乙方案分得編
    號六、六之一土地，彼等就三合院東廂旁瀕臨獅山街部分之土地，分割方法乃有
    衝突，經查：系爭土地東側瀕臨獅山街，對外聯絡較為方便，丙○○現使用位於
    三八○三號土地上之三合院東廂房屋，後側即直接可通獅山街。故如依乙方案，
    丙○○將取得全部瀕臨獅山街部分之土地（編號六，連同其位於三八○三號之房
    屋），丁○○分得之編號七土地不僅成為袋地，於經濟價值上亦非公平。而如依
    甲方案，彼等均可取得瀕臨獅山街土地，且丙○○取得之編號六、六之一土地，
    面積寬闊，完整方正，均可獨立利用，相對於丁○○找補編號七之一之狹長土地
    ，亦有相當程度之補償，而不失公平。
  (三)綜上，本院審酌兩造當事人之分割意願、系爭土地之使用現狀、土地格局之方整
    性、通行有無障礙、經濟效益等情狀，認為依附件一甲方案所示之分割方法，即
    編號Ｓ、Ｍ、Ｔ、Ｉ、Ｑ、Ｖ、Ｗ部分共四百六十九平方公尺，由兩造按其等應
    有部分比例繼續保持共有；編號一（三百六十七平方公尺）、一之一（六十五平
    方公尺）共四百三十二平方尺，分歸原告庚○○取得，編號五（三百五十九平方
    公尺）、五之一（七十三平方公尺）共四百三十二平方公尺，分歸原告己○○取
    得，編號二土地一百六十七平方公尺，分歸被告辛○○○取得，編號四土地二百
    六十一平方公尺，分歸被告甲○○取得，編號三（一百六十一平方公尺）、三之
    一（四平方公尺）共一百六十五平方公尺，分歸被告乙○○取得，另被告甲○○
    須以十萬九千四百四十元補償乙○○；編號六（一百六十九平方公尺）、六之一
    （二百四十九平方公尺）、六之二（十四平方公尺）共四百三十二平方公尺，分
    歸被告丙○○取得；編號七（三百零七平方公尺）、編號七之一（一百二十五平
    方公尺）共四百三十二平方公尺，分歸被告丁○○取得，應為最適當、公允之方
    法。
八、綜上所述，原告本於共有人之地位，請求被告就系爭土地予以分割，為有理由，
    爰准予如主文所示之分割方法為分割。
九、據上論結，原告之訴為有理由，依民事訴訟法第八十條之一、第八十五條第一項
    但書，判決如主文。
中　　　華　　　民　　　國　　九十三　　年　　　九　　　月　　二十四　　日
                                臺灣高雄地方法院民事第一庭
~B審判長法　　　官　甯  馨
~B      法　　　官　蘇姿月
~B      法　　　官　蔡川富
正本係照原本作成。
如不服本判決，應於送達後廿日內，向本院提出上訴狀並表明上訴理由，如於本判決
宣示後送達前提起上訴者，應於判決送達後十日內補提上訴理由書（須附繕本）。
中　　　華　　　民　　　國　　九十三　　年　　　九　　　月　　二十四　　日
~B　　　法院書記官　黃俊凱
